【裁判字號】    98,訴,3662
【裁判日期】    991105
【裁判案由】    偽造文書等
【裁判全文】
臺灣臺中地方法院刑事判決              98年度訴字第3662號
公  訴  人  臺灣臺中地方法院檢察署檢察官
被      告  乙○○
選任辯護人  陳  隆律師
上列被告因偽造文書等案件，經檢察官提起公訴（98年度偵字第
19629號），本院判決如下：
    主    文
乙○○共同連續犯行使偽造私文書罪，處有期徒刑壹年陸月，減
為有期徒刑玖月。
如附件驗貨合格證明書上英文署押共肆枚、南光發展（香港）有
限公司印文共參枚，民國86年12月27日收據上偽造之「高元之」
署押（簽名）壹枚及南光發展（香港）有限公司印文壹枚、南光
發展（香港）有限公司印章壹枚（未扣案），均沒收。
    事    實
一、乙○○與真實姓名年籍不詳，自稱「陳偉平」（或「陳偉明
    」、「陳建平」）之成年男子，共同基於意圖為自己不法所
    有之概括犯意，於以下時、地，利用向下述廠商訂購冬蟲夏
    草精之機會，共同為下列犯行：
  (一)乙○○稱南光發展（香港)有限公司（下稱南光公司）欲訂
    購冬蟲夏草精3500打，每打美金30元，總價美金10萬5000元
    ，可以信用狀付款方式進行，於民國86年11月間，透過不知
    情之戊○○介紹覓得亦不知情之廠商丙○○，因丙○○無貿
    易執照，無法逕行接單，丙○○乃再覓得設於南投縣南投市
    ○○○路24號之文心行股份有限公司（下稱文心行）負責人
    丁○○，丁○○同意以文心行之名義接單，旋於同年月19日
    接獲其往來銀行臺灣銀行南投分行通知領取開狀銀行為澳紐
    銀行香港分行、開狀申請人為南光公司之不可撤銷信用狀（
    編號Ｉ0000000／8100），要求付款文件中包括經由南光公
    司MR LEI MENG及MR CHEN  JING  GANG簽署及南光公司蓋章
    之驗貨合格證明，該印章及簽署需要與開狀銀行存檔資料相
    符，丁○○認該筆交易可獲保障，因而開始生產冬蟲夏草精
    。嗣生產完畢，丁○○準備裝運出口，乙○○乃於同年12月
    26 日持中國大陸廣東省深圳市銀億實業有限公司（下簡稱
    銀億公司）許清總經理之名片（上有「手寫「高元之」字樣
    ），自稱其為銀億公司在台代表高元之，與「陳偉平」一同
    前往文心行驗貨後，乙○○、「陳偉平」明知其等未持有符
    合上開押匯文件標準之驗貨證明，仍佯向丁○○表示驗貨合
    格，然須支付貨款之二成，即新臺幣（下同）69萬元（約美
    金2萬1000元）以作為南光公司之管銷費用，始同意交付檢
    驗合格證明書予丁○○，丁○○為求順利辦理裝運出口及押
    匯，乃陷於錯誤，遂於翌日（27日）邀約丁○○等2人至位
    於臺中市○○路92號7樓丙○○住處，因「陳偉平」有事不
    克前往，即由丁○○持「陳偉平」所交付，於不詳時地所偽
    造，其上蓋有偽造南光公司橢圓戳章之印文1枚，及有如附
    件1所示英文署押（簽名）2枚之偽造驗貨合格證明書，及攜
    帶於不詳時地、以不詳方式偽造之南光公司橢圓戳章1枚前
    往，丁○○不疑有他，當面交付發票人為文心行、付款銀行
    為臺灣銀行南投分行、面額為69萬元之即期支票由乙○○收
    執，乙○○並在載明立具人南光公司之收款收據上以代理人
    名義偽造「高元之」之署押（簽名）1枚，及以偽造之南光
    公司印章蓋用印文1枚，表示已收受該款項；邱挀豐並出示
    上開偽造之驗貨合格證明書予丁○○，而因該偽造之驗貨合
    格證明書上誤將「CODYCES」繕打為「COOYCES」，經丁○○
    更求更正後，復由乙○○拿出該偽造之南光公司橢圓戳章在
    修正處蓋用印文1枚，再連同收款收據一併交付予丁○○而
    行使之，足生損害於高元之、南光公司與如附件1簽名欄所
    示之人。乙○○收受該面額69萬元之支票後，囑其不知情之
    配偶林惠芳於同年月29日存入臺灣銀行南投帳戶兌現。嗣87
    年1月13日經開狀銀行以押匯文件中驗貨合格證明書之簽署
    及南光公司印文與留存於開狀銀行之檔案不符而拒絕付款贖
    單，丁○○始發現受騙。
  (二)乙○○另於86年10月間，向位於臺南市○○○街140號之源
    泉蔡實業有限公司（下稱源泉蔡公司）負責人己○○陳稱，
    其係大陸公司委派來臺採購冬蟲夏草精，然因兩岸當時無直
    接貿易往來，故須透過中國國務院在香港設立之南光公司向
    臺灣下單訂貨，乙○○並持有大陸地區深圳市銀億公司之買
    賣合約，並於86年12月9日透過第一商業銀行臺南分行通知
    源泉蔡公司領取開狀銀行為法國國家巴黎銀行香港分行、以
    源泉蔡公司為受益人、面額為美金14萬4000元之不可撤銷信
    用狀（編號UA183272）以取信於己○○，要求付款文件中包
    括經由南光公司MR CHEUNG YUK PING及MR LEUNG KWOK FAI
    簽署及南光公司蓋章之驗貨合格證明，該印章及簽署需與開
    狀銀行存檔資料相符。己○○認交易可獲保障，乃於同年月
    17 日與乙○○（訂約名義人為銀億公司）訂立買賣合約，
    其內容為銀億公司向源泉蔡公司訂購冬蟲夏草精計23萬7000
    打，每打美金30元，總金額美金711萬元。嗣源泉蔡公司於
    裝運貨物、尚未辦理出口前，乙○○與「陳偉平」明知其等
    未持有符合上開押匯文件標準之驗貨合格證明，仍佯向己○○要求支付貨款之二成為轉證費用始得交付驗貨合格證明書
    ，致己○○陷於錯誤，於86年12月26日在臺南市○○○街
    140號住處交付現金94萬1760元予乙○○，由乙○○點收後
    交給「陳偉平」，再由乙○○交付於不詳時地偽造，上蓋有
    偽造南光公司印文1枚及如附件2所示偽造英文署押（簽名）
    2枚之驗貨合格證明書予己○○，足以生損害於南光公司及
    如附件2簽名欄所示之人。嗣於87年1月9日，己○○接獲第
    一銀行臺南分行通知：開狀銀行以源泉蔡公司所提供之押匯
    單據中驗貨合格證明書簽署人及公司章與開狀銀行所留存資
    料不符、應為偽造，故開狀申請人南光公司拒絕付款贖單而
    遭拒付，己○○始發現受騙。
二、案經丁○○前訴由臺灣臺中地方法院檢察署檢察官偵查起訴
    （87年度偵字第7477號），經本院為有罪判決後（87年度訴
    字第2325號），乙○○不服上訴，經臺灣高等法院臺中分院
    依刑事訴訟法第303條第7款判決公訴不受理（89年度上訴字
    第832號）確定，由臺灣臺中地方法院檢察署檢察官移請臺
    灣高等法院（91年度上更一字第87號）併辦，嗣因臺灣高等
    法院以移送部分無從併辦退回該署檢察官，經該署檢察官偵
    查起訴。
    理    由
壹、程序部分：
    按對於同一案件重行起訴，為刑事訴訟法所禁止，而所謂「
    同一案件」，除事實上同一者外，即法律上之同一者，亦屬
    之。故案件與業繫屬於法院之其他案件具連續犯關係時，因
    已為原起訴效力所及，故由檢察官予以簽結後，將相關卷證
    送法院，其目的在促請法院得併予審理，但若檢察官未為併
    案，法院本於職權，亦應予以主動調查審理，另若檢察官未
    斟酌是否與其他案件具連續犯關係，而單獨就後部分為起訴
    ，法院若認為前一起訴部分效力所及，仍應就後起訴部分為
    不受理之判決，故併案性質，在最高法院之見解，固解釋為
    並非起訴或請求事項，僅為檢察官促請法院注意之動作，但
    事實與法律上，乃係受前開重行起訴禁止之原則所使然。而
    追訴權時效之立法目的，乃在避免人民因追訴機關怠於行使
    追訴權，致其是否受訴追永遠處於不安狀態，故規定於相當
    期間，若不為或怠於行使，即使發生追訴權消滅之效果。案
    件與其他已起訴之案件具連續犯關係，檢察官因受上開原則
    限制，故以簽結方式併案移送法院，雖該併案部分有關之事
    實究與「怠於行使」或「不為行使」之情形有別，故於併案
    審理期間，該併案部分之時效並不進行。經查，本案前經臺
    灣臺中地方檢察署檢察官於91年7月30日以併案方式移請臺
    灣高等法院併案審理，迄98年8月13日臺灣高等法院始以無
    從併辦為由退回該署，嗣由該署檢察官於同年10月12日提起
    公訴。依前揭說明，該併辦期間，時效並不進行，是本案應
    無時效消滅之問題，先予敘明。
貳、證據能力部分：
一、按文書證據，如係以文書內容所「陳述之事實」作為證據資
    料者，與一般「供述證據」無殊，須依傳聞排除法則審究其
    證據能力之有無，現行刑事訴訟法為落實直接言詞審理主義
    ，第159條明定「審判外之書面陳述，除法律有規定者外，
    不得作為證據」，除符合傳聞法則例外容許規定者外，尤不
    得以此書面之供述證據作為推論待證事實之依據（最高法院
    97年台上字第6294號判決意旨參照）。準此，本案被告提出
    「廣東威力士保健品質量監督檢驗站檢驗報告」，係用資證
    明送驗冬草夏草精之檢驗結果，核其性質，乃屬供述證據，
    然並查無符合傳聞例外容許規定之情形，且公訴人於本院審
    理時已主張該檢驗報告無證據能力，依前揭說明，上開檢驗
    報告，無證據能力。
二、次按刑事訴訟法第159條之5第2項規定：「當事人、代理人
    或辯護人於法院調查證據時，知有第159條第1項不得為證據
    之情形，而未於言詞辯論終結前聲明異議者，視為有前項之
    同意。」乃係基於證據資料愈豐富，愈有助於真實發現之理
    念，酌採當事人進行主義之證據處分權原則，並強化言詞辯
    論主義，透過當事人等到庭所為之法庭活動，在使訴訟程序
    順暢進行之要求下，承認傳聞證據於一定條件內，得具證據
    適格。此種「擬制同意」，因與同條第一項之明示同意有別
    ，實務上常見當事人等係以「無異議」或「沒有意見」表示
    之，斯時倘該證據資料之性質，已經辯護人閱卷而知悉，或
    自起訴書、判決書之記載而了解，或偵、審中經檢察官、審
    判長、受命法官、受託法官告知，或被告逕為認罪答辯或有
    類似之作為、情況，即可認該相關人員於調查證據之時，知
    情而合於擬制同意之要件（最高法院96年度台上字第4174號
    判決意旨參見）。本判決下列所引用之其餘證據，檢察官、
    被告及其辯護人於本院準備程序及審判期日中均未對此部分
    之證據能力有所爭執，且迄至言詞辯論終結前亦未聲明異議
    ，本院審酌上開證據資料製作時之情況，均無違法不當及證
    明力明顯過低之瑕疵，亦認為以之作為證據應屬適當，揆諸
    前開規定，均認有證據能力。
貳、實體部分：
一、訊據被告乙○○矢口否認有何偽造文書、詐欺等之犯行，就
    就事實（一）部分辯稱：伊係居間介紹銀億公司之陳偉平與
    戊○○、丙○○認識，再透過丙○○向丁○○之文心行訂購
    冬蟲夏草精，丙○○答應給伊與戊○○總價金的百分之3為
    佣金。86年12月26日伊有和丙○○、戊○○、陳偉平一起到
    文心行，是陳偉平、丙○○、丁○○進去驗貨，伊沒有進
    去，陳偉平交給伊許清的名片，陳偉平說丙○○叫伊以「高
    元之」的名字自稱，伊不知道為何要如此。伊有收到丁○○
    簽發的69萬元支票，是出發前陳偉平叫伊去收的，且交給伊
    驗貨合格證明書及南光公司印章，交給伊的時候，上面南光
    公司及英文簽名都已經有了，伊不知道該張69萬元的支票做
    何用途，伊兌領後有將69萬元交給陳偉平。就起訴書犯罪事
    實（二）部分辯稱：源泉蔡公司跟文心行的交易是同一時期
    ，也是丙○○稱他有冬蟲夏草精要賣，要伊去找買主，本件
    交易之買主是銀億公司，86年12月26日伊跟丙○○、陳偉平
    去己○○家，己○○交付94萬1760元，錢是交給陳偉平，該
    筆款項做何用途，伊不清楚。本件交易利潤丙○○說伊可以
    分到總價金的百分之1.5（百分之3，由伊跟戊○○平分）。
    上開冬蟲夏草精嗣經銀億公司於87年1月8日送請廣東威力士
    保健品質量監督檢驗站化驗結果，發現內容物並無任何冬蟲
    夏草的成分，銀億公司始緊急以「押匯文件檢驗證明書之南
    光公司授權簽名及印文，與開狀銀行留存之檔案不符」為由
    ，透過香港南光公司通知開狀銀行拒絕付款贖單。伊實無何
    偽造文書、詐欺之犯行云云。
二、然查：
  (一)本件被告乙○○所持以行使交付丁○○、己○○之前揭由南
    光公司開立之驗貨合格證明書，經開狀銀行即澳紐銀行香港
    分行與法國國家巴黎銀行香港分行以文心行與源泉蔡公司所
    提供之押匯單據中驗貨證明簽署人及公司章與開狀銀行所留
    存資料不符、應為偽造，故開狀申請人南光公司拒絕付款贖
    單而遭拒付乙節，業據證人己○○於偵查中、及證人即告訴
    人丁○○於偵查及本院審理中證述甚明，並有第一銀行台南
    分行87年1月13日傳真函及臺灣銀行87年1月14日傳真函附卷
    可憑（見87年度偵字第7477號卷第48頁、第49頁）。
  (二)又被告乙○○坦承於86年12月27日至丙○○前開住處，有以
    「高元之」名義簽名及蓋用「南光公司」之印文於收款收據
    上，惟辯稱係受丙○○指示而為，因丙○○曾拿其所簽發之
    支票向丁○○調現，卻因故退票，丙○○不想讓丁○○知道
    被告即為退票票主云云。然查：證人丙○○於偵查中證述：
    收據上南光公司之章是乙○○從公事包中拿出來蓋的，且此
    章和驗貨證明書上的章是一樣的，伊未曾教被告在前揭日期
    所立的收據上簽「高元之」之名與蓋「南光公司」之章等語
    （見87年度偵字第7477號卷第58頁反面），及於本院審理中
    證稱：「我有問他為何以高元之簽名，我忘了他怎麼回答我
    。」等語（見本院卷第143頁），顯與被告所述不符。且查
    ，被告當時自稱為「高元之」，係南光公司代表人乙節，業
    據告訴人丁○○於偵查中指訴基詳，復於本院審理時到庭以
    證人身分具結證述甚明（見本院卷第81頁反面），並有被告
    手寫「高元之」之名片一張（見87年度偵字第7477號卷第12
    頁反面）及其上載明「高元之」為南光公司代理人之上開「
    南光公司」收據1紙（見87年度偵字第1050號卷第4頁）在卷
    可考。則果若被告所辯屬實，其僅須單純隱匿自己之姓名即
    可，豈有無故自稱係「南光公司代表高元之」之理？此顯與
    常情有違，被告乙○○前揭所辯，尚非可採。
  (三)又雖被告辯稱伊僅係單純仲介雙方買賣，以便賺取佣金，買
    賣細節係雙方商談，伊不清楚丁○○、己○○為何交付款項
    云云。然查：本案被告於與文心行交易過程，均係以南光公
    司之代表人自居，並單獨於86年12月27日持前揭偽造之檢驗
    合格證明書及南光公司印章至丙○○住處收受上開69萬元支
    票，並於收據上以南光公司代理人高元之名義簽章；而被告
    自丁○○處領得面額69萬元之即期支票後，即交由其配偶林
    惠芳存入帳戶，經證人林惠芳即被告乙○○之配偶於偵查中
    證稱：乙○○曾經交一張面額69萬之支票給伊，但並未說這
    票的來源，伊特別為了這張票在臺灣銀行南投分行開了新帳
    戶，以提示這張票，後將銀行存摺與相關文件交乙○○處理
    等語（見87年度偵字第7477號卷第28頁反面），而隔日即自
    此帳戶中領取58萬元，此有林惠芳設於臺灣銀行南投分行帳
    號第000000000000號帳戶自86年12月29日開戶日起之往來交
    易明細資料在卷可參（見87年度偵字第7477號卷第107頁、
    第108頁、87年度偵字第12818號卷第16頁、第17頁）。對此
    ，被告乙○○雖於87年6月1日偵查時供稱：69萬的佣金是陳
    偉平要的，69萬到最後也是由丙○○匯給陳偉平等語（見偵
    字第7477號卷第59頁、第60頁）、於同年9月21日偵查中則
    供稱：「56萬7千2百73元是我叫我太太（即案外人林惠芳）
    匯給丙○○，69萬本應給丙○○，因丙○○向我借14萬3千7
    百50元，69萬扣掉該筆錢的」（見偵字第12818號卷第32頁
    反面）、於臺灣高等法院臺中分院訊問時則稱：「票是我拿
    回來，本來要交給陳偉平，後來由丙○○與我連絡，由我兌
    現，再將現金交給陳偉平。」（見89年度上訴字第832號卷
    第27頁）等語，其前後供述互相矛盾，已難採信；且以前揭
    丙○○所欠被告債務與被告匯予丙○○之金額計算，應為71
    萬1千23元，與69萬元並不相符，況證人丙○○於本院審理
    時亦具結明白證稱：69萬元支票是被告拿走，後續伊不知道
    ，並無被告所稱以69萬元支票換現金後交給陳偉平之事（見
    本院卷第143頁反面），足認被告前揭所辯不實。又被告向
    源泉蔡公司之負責人己○○自稱為大陸公司委派採購冬蟲夏
    草精之業務代表，並由其持深圳市銀億公司之買賣合約與己○○簽約之情，亦據證人己○○於調查中陳述甚明（見87年
    度偵字第7477號卷第129頁）；又被告乙○○以交付偽造之
    驗貨合格證明書，向己○○收取前述冬蟲夏草交易金額之二
    成即94萬1760元，並分別於86年12月2日、12月16日與87年1
    月3日匯款46萬2千9百60元（第一筆信用狀之開狀保證，金
    額為總價金之一成）、62萬9千8百43元（第二筆信用狀之開
    狀保證，金額為總價金之一成）與125萬3千8百57元（第二
    筆信用狀之佣金，金額為總價金之二成）至台中區中小企業
    銀行內新分行第000000000000號、戶名為被告實際經營之皇
    穎股份有限公司之帳戶內，而源泉蔡公司始終未收到貨款等
    情，並據己○○於偵查及本院前案審理中證稱綦詳（見偵字
    第7477號卷第88頁、第89頁、87年度訴字第2325號卷第56頁
    、第57頁），被告乙○○亦自承有經手拿到佣金（見87年度
    訴字第2325號卷第57頁），並有第一銀行匯款通知單三紙（
    見偵字第12818號卷第19頁）與源泉蔡公司送貨單影本一份
    （見偵字第7477號卷第151頁）附卷足考。綜上各節，被告
    為本案之買賣交易時，均以買方代表或代理人之身分出面簽
    約、取款，而相關款項亦有匯入其使用之帳戶或由其兌領之
    紀錄，顯見其參與之深，要非僅係單純之介紹人，此證人丙○○於本院審理時亦明白證稱被告並非單純之介紹人甚明（
    見本院卷第143頁），則被告辯稱伊僅負責介紹，不清楚詳
    情，本案與伊無關云云，顯係飾之詞，要無可採。
  (四)又被告復辯稱本案係文心行、源泉蔡公司出產之冬蟲夏草精
    ，經大陸公司送檢後，認內容物並無任何冬蟲夏草成分，始
    以檢驗合格證明書之印鑑不符為由拒絕付款，有其提出之「
    廣東威力士保健品質量監督檢驗站檢驗報告」可證云云。然
    查：該檢驗報告為傳聞證據，無證據能力，有如前述，自
    無從資為對被告有利之認定。又被告自承該驗貨合格證明
    書係於驗貨後交付予文心行、源泉蔡公司，則如該冬蟲夏草
    精不含任何冬蟲夏草成分，則被告等何以會交付該驗貨合格
    證明書表示驗貨合格？證人丁○○亦於本院審理時到庭具
    結證稱：沒有看過該檢驗報告，被告從未告知冬蟲夏草精檢
    驗不合格之事（見本院卷第83頁），核與證人丙○○證稱：
    不清楚檢驗不合格之事，文心行從無向他反應過有檢驗不合
    格之事等語相符（見本院卷第142頁反面）。再者，被告
    於87年2月間，復介紹宏興印鐵製罐有限公司之庚○○向己○○訂購冬蟲夏草精欲包裝後出售予香港銀友公司，此業據
    證人庚○○於本院審理時到庭證述甚明（見本院卷第139頁
    ），則如源泉蔡公司出產之冬蟲夏草精如被告所辯，係於87
    年1月8日送驗，於同年月9日已遭檢驗不合格（見刑事準備
    書狀，本院卷第45頁），並於本院審理時陳稱在大陸交易，
    如貨有問題，在查清之前，不會有其他交易動作等語（見本
    院卷第186頁），則被告何以會在明知貨源有瑕疵之情況下
    ，復介紹庚○○購買同一貨源之產品再外銷大陸？此再再足
    徵被告此部分所辯，亦無足採。
三、被告前往文心行公司、源泉蔡公司檢驗貨品時，均與自稱「
    陳偉平」之真實姓名年籍不詳之男子同行，且「陳偉平」有
    時自稱陳偉平、或稱陳偉明，在源泉蔡公司所立之送貨單上
    收貨人簽名處署名「陳偉明」，可見渠等2人均有企圖隱瞞
    真實身分之舉。又乙○○與「陳偉平」於銀億或銀友公司與
    文心行公司、源泉蔡公司之交易過程中，均係先於信用狀載
    明要求付款文件中須包括經由南光公司指定人員及南光公司
    蓋章之檢驗證明，該印章及簽署需要與開狀銀行存檔資料相
    符，復於交付檢驗合格證明前，要求先行支付以總價金固定
    成數作為管銷費用，始得換取驗貨合格證明書，而事後該驗
    貨合格證明書均查係偽造，致文心行、源泉蔡公司領款無著
    ，其犯罪手法悉相雷同；參以如前所述，被告於本案交易過
    程參與甚深，且於偵審中均供稱：南光公司之戳章是「陳偉
    平」交給伊的，足見被告乙○○與自稱「陳偉平」之人彼此
    間對於前揭行使偽造私文書與詐欺取財之犯行，均知之甚詳
    ，二人間有犯意聯絡與行為分擔甚明。綜上所述，被告乙○○前開所辯，均係事後企圖卸責之詞，實難採信。本件事證
    已臻明確，被告乙○○犯行，洵堪認定。
四、新舊法比較
  (一)被告行為後，刑法業已修正。按行為後法律有變更者，適用
    行為時之法律，但行為後之法律有利於行為人者，適用最有
    利於行為人之法律，94年2月2日修正公布，自95年7月1日起
    施行之刑法第2條第1項訂有明文。此條規定乃與刑法第1條
    罪刑法定主義契合，而貫徹法律禁止溯及既往原則，係規範
    行為後法律變更所生新舊法律比較適用之準據法，刑法第2
    條本身雖經修正，但該條既屬適用法律之準據法，本身尚無
    比較新舊法之問題，應一律適用裁判時之現行刑法第2條規
    定以決定適用之刑罰法律。
  (二)刑法第28條共同正犯規定，於修正施行前之規定為：「二人
    以上共同實施犯罪之行為者，皆為正犯」，修正施行後之規
    定則為：「二人以上共同實行犯罪之行為者，皆為正犯」，
    揆諸本條之修正理由係為釐清陰謀共同正犯、預備共同正犯
    是否合乎本條規定之正犯要件，修正後之刑法第28條已限縮
    共同正犯範圍，排除陰謀犯、預備犯之共同正犯，自屬法律
    變更，比較新舊法，被告係共同實行之共同正犯，新法之修
    正對被告等並無較有利，應依修正前刑法第28條規定論處。
  (三)被告行為後，刑法第56條連續犯之規定，也有修正刪除，被
    告之犯行，因行為後新法業已刪除連續犯之規定，此刪除雖
    非犯罪構成要件之變更，但顯已影響行為人刑罰之法律效果
    ，自屬法律有變更，比較新、舊法結果，應適用較有利於被
    告之行為時法即舊刑法第56條，論以連續犯（參看最高法院
    95年第8次刑事庭會議決議）。
  (四)被告行為後，刑法第55條有關牽連犯之規定，也已經修正刪
    除。被告所犯行使偽造文書及詐欺罪之行為，均在修正刑法
    施行前，如依修正前刑法第55條牽連犯規定，二罪有方法結
    果之牽連關係，為牽連犯，應從一重處斷。依修正後刑法第
    55條規定，因牽連犯規定已經刪除，被告所犯二罪應併合處
    罰，比較修正前後刑法第55條牽連犯之規定，修正後規定不
    利於被告，依刑法第第2條第1項前段，自應適用修正前刑法
    第55條之牽連犯規定。
  (五)被告行為後，刑法施行法增訂第1條之1於95年6月14日公布
    ，並於同年7月1日施行。而刑法施行法第1條之1係在替代罰
    金罰鍰提高標準條例部分條文，與適用罰金罰鍰提高標準條
    例之結果相同，對於被告而言並不發生有利或不利之問題，
    僅係將貨幣單位由銀元改為新臺幣，並非法律變更刑度之條
    文，當無須就新舊法比較適用（臺灣高等法院暨所屬法院95
    年法律座談會刑事類提案第16至19號研討結果可資參照）(
    詐欺罪部分有罰金刑)
  (六)綜上所述，比較新舊法結果，認依修正前刑法之規定較有利
    於被告，依刑法第2條第1項前段規定，應一體適用修正前刑
    法規定處斷。
五、核被告乙○○上開所為，係犯刑法第216條、第210條之行使
    偽造私文書罪、第339條第1項詐欺取財罪。被告乙○○等於
    如附件1.2所示之驗貨合格證明書上偽造英文署押共4枚，及
    偽造南光公司印文共3枚，分別為偽造該驗貨合格證明書之
    階段行為；其於86年12月27日之收款收據上偽造「高元之」
    之署押1枚及南光公司印文1枚，為偽造該私文書之階段行為
    ，而偽造南光公司之印章，亦係偽造印文之準備行為，均不
    另論罪。被告偽造上開驗貨合格證明書、收據之私文書後復
    持以行使，其偽造私文書之低度行為，復為行使之高度行為
    所吸收，亦均不另論罪。被告乙○○於86年12月27日以一行
    使行為同時交付收據及偽造檢驗合格證明書予丁○○，為想
    像競合犯，僅論以1行使偽造私文書罪。被告等先後多次行
    使偽造私文書與詐欺取財之犯行，均時間緊接，犯罪構成要
    件各相同，顯係基於概括犯意為之，皆為連續犯，應依修正
    前刑法第56條規定，分別以一罪論，並加重其刑；且其所犯
    行使偽造私文書罪及詐欺取財罪間，有方法行為與目的行為
    之牽連關係存在，依修正前刑法第55條規定，應從較重之連
    續行使偽造私文書罪處斷。被告與自稱「陳偉平」之男子間
    就前揭犯行，彼此間互有犯意聯絡及行為分擔，皆為共同正
    犯。起訴書雖未敘及被告等共同偽造驗貨合格證明書上如附
    表1.2所示之英文署押，惟此部分乃起訴被告偽造私文書之
    階段行為，本院自得併予審酌。又被告於銀億公司許清總經
    理之名片上手寫「高元之」字樣，僅係供人識別，並非表示
    本人簽名之意，參照最高法院70年台上字第2480判例意旨，
    尚不生偽造署押之問題，附此敘明。
六、爰審酌被告乙○○之品行，不思正道取財，與自稱「陳偉平
    」之大陸人士利用兩岸貿易尚未直通，需轉由第三地公司中
    介，經商資訊混沌不明之現況，從中牟利，以非法方法向被
    害人等詐得款項，詐得金額尚屬非少，犯罪後始終否認犯行
    、迄未與被害人達成和解，顯無悔意等一切情狀，量處如主
    文所示之刑。又被告行為後，中華民國96年罪犯減刑條例於
    96年7月4日公布，於同年月16日施行，查被告犯行係在96年
    4月24日以前，且非中華民國96年罪犯減刑條例第3條所示不
    得減刑之罪，爰依中華民國96年罪犯減刑條例第2條第1項第
    3款之規定，減其刑期二分之一。
七、至如附件1、2所示檢驗合格證明書上偽造英文署押共4枚、
    南光公司印文3枚，及86年12月27日收據上偽造之「高元之
    」署押（簽名）1枚、南光公司印文1枚，及南光印章一顆（
    雖未扣案，惟無證據證明業己滅失），均應依刑法第219條
    之規定宣告沒收。
八、公訴意旨另以：被告乙○○於87年2月間某日，向設於台北
    縣三重市○○○路560巷37弄16號之宏興印鐵製罐有限公司
    （下稱宏興公司）負責人庚○○，偽稱為香港銀友實業發展
    有限公司（以下簡稱銀友公司）代表，並表示其持有1張馬
    達加斯加Socimex SA公司所申請開發之信用狀付款交易，可
    透過銀友公司轉單，其後庚○○即於87年3月27日接獲以「
    BANKY FAMPANDROSOANA NY VAROTR」為開狀銀行、受益人為
    宏興公司、金額為美金150萬元、品名為冬蟲夏草精、數量
    為1萬5000打，每打單價為美金100元之偽造信用狀，並使庚○○因之陷於錯誤，而於接獲前開信用狀後數日，與乙○○
    及自稱「陳建平」之人簽訂協定書，依該協定書中「宏興公
    司同意支付開證金額之21%為乙○○等代辦之手續費用」之
    約定，庚○○即簽發以華南銀行三重分行為付款人、戶名為
    宏興公司庚○○、帳號為000000000000號、總計金額約為美
    金31萬5000元，折合新臺幣約為1008萬元之不詳數量支票交
    付予乙○○。庚○○於87年6月11日亦接獲法國國家巴黎銀
    行臺北分行通知，前揭開狀銀行密碼係遭盜用，開狀銀行從
    未開立前開信用狀，始知受騙，因認被告此部分亦涉犯刑法
    第216條、210條之行使偽造私文書、刑法第339條第1項之詐
    欺取財罪嫌。惟查：
  (一)按犯罪事實應依證據認定之，無證據不得推定其犯罪事實；
    又不能證明被告犯罪者，應諭知無罪之判決，刑事訟訴法第
    154條、第301條第1項分別定有明文。次按刑事訴訟法上所
    謂定犯罪事實之證據，係指足以認定被告確有犯罪行為之積
    極證據而言，該項證據自須適合於被告犯罪事實之認定，始
    得作為斷罪之資料，而認定不利於被告之事實，須依積極證
    據，苟積極證據不足為不利於被告事實之認定時，即應為有
    利於被告之認定，更不必有何有利之證據；而認定犯罪事實
    所憑之證據，雖不以直接證據為限，間接證據亦包括在內，
    然而無論直接證據或間接證據，其為訴訟上之證明，須於通
    常一般之人均不致有所懷疑，而得確信其為真實之程度者，
    始得據為有罪之認定，倘其證明尚未達到此一程度，而有合
    理之懷疑存在而無從使事實審法院得有罪之確信時，即應由
    法院為諭知被告無罪之判決，最高法院29年上字第3105號、
    30年上字第816號、76年台上字第4986分別著有判例可資參
    照。又刑事訴訟新制採行改良式當事人進行主義後，檢察官
    負有實質舉證責任，法院僅立於客觀、公正、超然之地位而
    為審判，雖有證據調查職責，並無蒐集被告犯罪證據之義務
    ，往昔類如上窮碧落下黃泉式之與檢察官聯手蒐證證明被告
    犯罪之辦案作為，已不能存在，是倘檢察官無法提出證據，
    以說服法院形成被告有罪之心證，當應為被告無罪之諭知。
    ，俾落實無罪推定原則，觀諸刑事訴訟法第154條第1項、
    第2項、第161條第1項、第2項及第301條第1項規定即明。
  (二)公訴人認被告乙○○涉有上開罪嫌，無非以告訴人庚○○之
    指訴，並有法國國家巴黎銀行臺北分行之傳真函1紙、「
    BANKY FAMPANDROSOANANY  VAROTR」為開狀銀行之信用狀影
    本1紙、宏興公司與銀友公司協議書1紙、銀友公司對宏興公
    司所發之訂單1紙等在卷可稽為憑。
  (三)訊據被告乙○○坦承上開其於庚○○與「陳建平」簽訂協議
    書時在場，並共同收受庚○○給付訂金支票之事實，惟堅決
    否認有何此部分之犯行，辯稱：伊從未經手系爭信用狀，庚○○簽約前有去查證信用狀，認係真實，才簽約及給付訂金
    支票，伊不知庚○○收到之信用狀係偽造的；且庚○○交付
    之支票部分不獲兌現，伊尚且代墊票款，亦受有損失等語。
  (四)經查：
  據庚○○於偵查時陳稱：87年2月乙○○介紹香港自稱陳建
    平訂購冬蟲夏草精150萬元(美元)(見87年度偵字第7477號卷
    第200頁)；於本院審理時亦具結證稱：「被告先1人來找我
    ，說要介紹1個香港客人給我，後來談得還可以，就介紹。
    應該有談好內容、傭金等等，才介紹香港客人。」「（除協
    議書上百分之21外，被告個人有無向你討傭金？）我記得是
    有，金額我忘記了，是要給乙○○，我印象中是幾萬，好像
    有給他。」等語，而嗣庚○○接獲銀行通知信用狀係偽造後
    ，於87年6月13日與乙○○、陳偉平簽訂保證協議書，載明
    ：「茲因乙○○先生介紹香港銀友實業發展公司陳建平，以
    馬達嘉斯加之Socimex SA公司欲向宏興印鐵製罐有限公司（
    下稱宏興公司）訂購冬虫夏草精‧‧‧」，並授權乙○○前
    往香港與陳建平為取得信用狀合法證明文件，有該保證協議
    書1紙在卷可稽（原附於89年度上訴字第1738號卷第55頁）
    ，經本院於審理時提示予庚○○，其雖否認有授權乙○○之
    舉，然自承上開保證協議書上之簽名為其所為無訛（見本院
    卷第139頁反面）。由是以觀，則被告乙○○辯稱本件交易
    伊僅係居間介紹，尚非無憑。
  次查，本件庚○○係於87年3月27日接獲法國國家巴黎銀行
    台北分行通知領狀取編號LC568786、日期87年3月25日之信
    用狀，有庚○○於偵查中提出之該行通知函文1紙在卷可考(
    見87年度偵字第7477號卷第116頁)，則該偽造之信用狀於乙○○87年2月間介紹庚○○為本件交易時是否業已存在，尚
    非無疑。
  又據證人庚○○於本院審理時證稱：其於接獲信用狀後，馬
    上有徵信，有請往來銀行即華南銀行經理徵信，幾天後，他
    說還可以，我就接收下來；信用狀是寄到公司給我的，不知
    道信用狀是誰去開的，如何開出我都不知道；事後沒有去問
    過大陸有無銀友公司等語(見本院卷第137頁、第139頁正、
    反面)，則依其證詞可知，該信用狀並非被告乙○○所交付
    ，且庚○○於第一時間查證結果，認該信用狀並無問題始與
    「陳建平」簽約及交付訂金支票，即尚難依證人所證，逕行
    推論被告於介紹後，有參與偽造信用狀，或明知信用狀係偽
    造而仍予媒合交易之行為。
  至卷附之法國國家巴黎銀行臺北分行傳真函1紙、「BANKY
    FAMPANDROSOANANY  VAROTR」為開狀銀行之信用狀影本1紙
    、宏興公司與銀友公司協議書1紙、銀友公司對宏興公司所
    發之訂單1紙，雖足證明宏興公司有與銀友公司為交易，及
    該交易所憑藉之信用狀為偽造之事實，惟就被告究如何參與
    偽造該信用狀，或明知信用狀係偽造而仍為介紹交易之偽造
    文書、詐欺犯行，均無從得知；且縱觀全卷資料，復查無其
    他積極證據足致本院獲致被告有檢察官起訴此部分犯行之確
    切心證，不能證明被告犯罪，依前揭說明，原應就此部分為
    無罪之諭知，惟因檢察官起訴意旨認此部分與被告前揭論罪
    科刑部分具有修正前之連續犯一罪關係，爰不就此部分另為
    無罪之諭知。
據上論斷，應依刑事訴訟法第299條第1項前段、刑法第2條第1項
前段、修正前第28條、修正前第56條、第216條、第210條、第33
9條第1項、修正前第55條、第219條，刑法施行法第1條之1，中
華民國九十六年罪犯減刑條例第2條第1項第3款、第7條，判決如
主文。
本案經檢察官甲○○到庭執行職務。
中    華    民    國    99    年    11   月     5    日
                    刑事第三庭  審判長法  官  吳幸芬
                                      法  官  黃建都
                                      法  官  戴嘉慧
以上正本證明與原本無異。
如不服本判決，應於收受送達後10日內向本院提出上訴書狀，其
未敘述上訴之理由者並得於提起上訴後10日內向本院補提理由書
（均須按他造當事人之人數附繕本）。
                                      書記官  黃珮華
中    華    民    國    99    年    11    月    5     日
附錄本案參考條文
中華民國刑法第216條
（行使偽造變造或登載不實之文書罪）
行使第 210 條至第 215 條之文書者，依偽造、變造文書或登載
不實事項或使登載不實事項之規定處斷。
中華民國刑法第210條
（偽造變造私文書罪）
偽造、變造私文書，足以生損害於公眾或他人者，處 5 年以下
有期徒刑。
中華民國刑法第339條
（普通詐欺罪）
意圖為自己或第三人不法之所有，以詐術使人將本人或第三人之
物交付者，處 5 年以下有期徒刑、拘役或科或併科 1 千元以下
罰金。
以前項方法得財產上不法之利益或使第三人得之者，亦同。
前二項之未遂犯罰之。

司法院資訊處製作；財團法人民間司法改革基金會備份。
